【裁判字號】    97,台上,717
【裁判日期】    970221
【裁判案由】    偽造文書等罪
【裁判全文】
最高法院刑事判決              九十七年度台上字第七一七號
上  訴  人  丙○○
選任辯護人  林敏澤律師
            李亭萱律師
上  訴  人  甲○○
            乙○○
上列上訴人等因偽造文書等罪案件，不服台灣高等法院高雄分院
中華民國九十六年五月二十三日第二審更審判決（九十六年度上
更(一)字第三八號，起訴案號：台灣高雄地方法院檢察署九十年度
偵字第四九三四、七九六六、七四二三號），提起上訴，本院判
決如下：
    主  文
原判決關於乙○○偽造私文書部分及甲○○、丙○○部分均撤銷
，發回台灣高等法院高雄分院。
其他上訴駁回。
    理  由
一撤銷發回部分（即乙○○偽造私文書及甲○○、丙○○部分）
：
本件原判決撤銷第一審關於上訴人丙○○諭知無罪部分之判決；
撤銷第一審關於論處上訴人甲○○、乙○○以共同連續行使偽造
私文書，足以生損害於公眾及他人罪刑部分之判決，改判論處上
訴人甲○○、乙○○、丙○○以共同連續行使偽造私文書，足以
生損害於公眾及他人罪刑；固非無見。
惟查：(一)科刑判決書須先認定犯罪事實，然後於理由內敘明其認
定犯罪所憑之證據，方足以資論罪科刑，否則僅於理由內敘明其
有犯罪之證據，而事實欄內並未認定有何種犯罪事實，不惟理由
失其根據，且與法定程式亦不相符。原判決於理由內引用證人梁
明廉於警詢及法務部調查局高雄市調查處（下稱高雄市調處）所
證：「我於民國九十年初即打算與朋友合夥開設電子遊藝場，且
於三月十五日左右登報求售遊藝場營利事業登記證，隔沒幾日，
『丙○○主動拿報紙所登欲讓售遊藝場之廣告給我看，並表示經
他以報登所留電話聯繫，該張證照約可以新台幣（下同）六十萬
元購得，並建議我去買』，後於二月二十一日左右，有一位自稱
江小姐的人打電話與我聯繫，表示可以賣遊藝場營利事業登記證
給我，……對方由吳先生的人出面，而我由丙○○陪同前去，…
…」（見原判決正本第十六、十七頁），資為認定丙○○與甲○
○、乙○○共同販賣偽造之「龍王科技廣場」電動遊藝場營利事
業登記證予梁明廉之基礎；似認梁明廉購買上開登記證，係先經
過丙○○與對方接洽交涉後，始由丙○○陪同梁明廉到現場買受
。但於事實欄則記載「九十年二月間某日，丙○○之友人梁明廉
欲購買電動遊藝場營利事業登記證，梁明廉乃主動於報紙刊登廣
告，詢問是否有人願意讓售電動遊藝場營利事業登記證，『約於
九十年二月二十日，乙○○主動聯絡梁明廉，佯稱有電動遊藝場
營利事業登記證可出售』，……，而梁明廉由丙○○陪同到場交
易」（見原判決正本第六、七頁）；卻認係乙○○主動聯絡梁明
廉出售上開登記證，丙○○僅係單純陪同梁明廉到現場而已。其
事實之記載與理由之說明不相符合，有理由失所依據之違誤。(二)
科刑判決書，其事事實之記載與理由之說明，必須互相一致，方
為適法。原判決於事實欄內認定「……由乙○○在其高雄市三民
區○○○路八九五號三樓之六住處，以自有之電腦及列表機於上
開空白之營利事業登記證繕打填載負責人名稱、營利事業商號名
稱、核准設立日期等，陸續完成偽造的有「翔富遊藝場」、「日
盛娛樂廣場」、「玉山遊藝場」、「亞虎電子遊藝場」、「龍王
科技廣場」等五家電動遊藝場營利事業登記證（見原判決正本第
三頁）；似認上開列表機係乙○○所有。但於理由內則敘述乙○
○證稱：「印表機當時是丙○○叫我去高雄市○○街的二手電腦
店購買的，但在『亞虎電子遊藝場』營利事業登記證出售後沒多
久，丙○○就到我家搬拿走了」（見原判決正本第十五頁）；卻
認上開印表機係丙○○叫乙○○買受。關於印表機究係乙○○所
有？抑或丙○○叫乙○○買的？其事實之記載與理由之說明，已
有不符。亦與乙○○於高雄市調處所證：「在偽造之前，甲○○
向我表示，高雄市○○街一間中古電腦器材行有一台適合列印營
利事業登記證之印表機，指定我一定要買這一台，我依照他的指
示，以五千元向該器材行購得該印表機，但在印好『龍王』科技
營利事業登記證後，甲○○就到我家附近見面，向我取走該印表
機」（見九十年度偵字第七四二三號卷第一三一頁背面），不相
一致；又原判決於理由內說明「……前述『日盛』……及『亞虎
』遊藝場營利事業登記證之相關資料，係由丙○○提供一張手抄
Ａ４規格的紙，由甲○○轉交給我」（見原判決第十四頁）；但
丙○○否認有提供上開Ａ４規格的紙予甲○○，原判決復未說明
憑何證據認定上開Ａ４規格的紙係丙○○交予甲○○。凡此，攸
關丙○○是否與乙○○、甲○○共同偽造本件遊藝場營利事業登
記證，至為重要，自應詳究釐清，並於事實欄內明白認定，於理
由內詳細說明。(三)原判決於事實欄內認定：「至於……『玉山遊
藝場』……遊藝場之負責人國民身分證，則係乙○○、甲○○以
向徵信社人員蒐集所得之資料並利用畢業紀念冊之照片剪貼偽迼
而來」（見原判決正本第三、四頁）；似認玉山遊藝場負責人之
國民身分證資料係乙○○、甲○○向徵信社人員蒐集而來。但於
理由內則論謂「證人即同案被告甲○○於偵查時證稱：（問；這
五家遊藝場負責人年籍資料何來？）除玉山、亞虎從丙○○處得
到，另三家請乙○○委託徵信社查的」（見原判決正本第十七頁
）；卻認「玉山遊藝場」負責人之年籍資料係丙○○提供。其事
實之認定與理由之說明，亦不相符，並有違誤。又原判決於事實
欄內既認定「亞虎遊藝場」負責人「李文瑞」之國民身分證影本
係遺留在丙○○所有自小客車上，由甲○○單獨侵占（見原判決
正本第三頁）。究竟憑何證據認定甲○○上開所證「亞虎遊藝場
負責人年籍資料係從丙○○得到」等語，核與事實相符？原判決
未詳予說明，亦有可議。上訴人甲○○、乙○○、丙○○上訴意
旨指摘原判決此部分不當，非無理由，應認原判決此部分仍有撤
銷發回更審之原因。至原判決不另諭知無罪部分，因公訴人認此
部分與上開有罪部分，有牽連犯裁判上一罪之關係，基於審判不
可分原則，應併予發回。
二上訴駁回部分（即以不正方法將虛偽資料輸入電腦而不法取得
他人財產部分）：
按刑事訴訟法第三百七十七條規定：上訴於第三審法院，非以判
決違背法令為理由不得為之；是提起第三審上訴，應以原判決違
背法令為理由，係屬法定要件；如果上訴理由書狀並未依據卷內
訴訟資料，具體指摘原判決不適用何種法則或如何適用不當，或
所指摘原判決違法情事，顯與法律規定得為第三審上訴理由之違
法情形不相適合時，均應認其上訴為違背法律上之程式，予以駁
回。本件上訴人乙○○上訴意旨略稱：伊未曾見過「老王」之人
，也未曾聽陳炳旭（已判刑確定）說過領取贓款之人為「老王」
，「老王」是否為八十九年間與陳炳旭共犯之人，原判決未詳予
調查，有應於審判期日調查之證據未予調查之違誤等語。
惟查：本件原判決撤銷第一審關於論處乙○○以共同意圖為自己
不法之所有，以不正方法將虛偽資料輸入電腦，製作財產權之得
喪、變更紀錄，而取得他人財產罪刑部分之判決，改判仍論處乙
○○以共同意圖為自己不法之所有，以不正方法將虛偽資料輸入
電腦，製作財產權之得喪、變更紀錄，而取得他人財產罪刑；係
依憑乙○○對於其與陳炳旭於九十年間共同向紀秀春詐騙之事實
，供認不諱。核與共犯陳炳旭、被害人紀秀春供證之情節相符。
復有陳炳旭與紀秀春通話之通聯紀錄一份、台灣土地銀行入戶電
匯申請書、台中商業銀行入戶電匯申請書、華南商業銀行匯款回
條各一張等，為其論罪之基礎。又共同正犯之意思聯絡，原不以
數人間直接發生者為限，即有間接之聯絡者，亦包括在內。如甲
分別邀約乙、丙犯罪，雖乙、丙間彼此並無直接之聯絡，亦無礙
於其為共同正犯之成立。經查共犯陳炳旭已於原審供稱：「綽號
『老王』之人，事實上他是幕後老闆，對於我們要詐騙紀秀春的
事情都知情，而且我們有共同謀議，報紙也是他刊登的」等語。
揆之上開說明，縱使乙○○與「老王」者無直接聯絡，亦無礙於
乙○○、陳炳旭與「老王」共同成立刑法第三百三十九條之三違
法製作財產權罪。上訴意旨所陳，核無調查之必要性，且顯與法
律規定得為第三審上訴理由之違法情形不相適合。乙○○此部分
上訴違背法律上之程式，應予駁回。
據上論結，應依刑事訴訟法第三百九十七條、第四百零一條、第
三百九十五條前段，判決如主文。
中    華    民    國  九十七  年    二    月  二十一  日
                      最高法院刑事第十庭
                          審判長法官  林  永  茂
                                法官  吳  昆  仁
                                法官  蘇  振  堂
                                法官  蕭  仰  歸
                                法官  何  菁  莪
      本件正本證明與原本無異
                                      書  記  官
中    華    民    國  九十七  年    二    月  二十五  日
                                                      Ｑ


司法院資訊處製作；財團法人民間司法改革基金會備份。
